# Capacitação dos entrevistadores da PNAD Contínua

Este capítulo usa um conjunto **fictício** de 300 entrevistadores para discutir
capacitação, tempo de IBGE e tempo de experiência na PNAD Contínua.

```{r setup-capacitacao-pnad, message=FALSE, warning=FALSE}
set.seed(321)
library(dplyr)

n <- 300

entrevistadores <- tibble(
  id              = 1:n,
  tempo_ibge      = sample(c("<=1 ano", "1-3 anos", "3-5 anos", ">5 anos"),
                           size = n, replace = TRUE,
                           prob = c(0.20, 0.50, 0.15, 0.15)),
  tempo_pnad      = sample(c("<=6 meses", "6m-3 anos", "3-5 anos", ">5 anos"),
                           size = n, replace = TRUE,
                           prob = c(0.13, 0.65, 0.12, 0.10)),
  leu_manual      = rbinom(n, 1, 0.9),   # 1 = leu integralmente, 0 = não
  treinamento_comp= rbinom(n, 1, 0.8),   # recebeu treinamento completo
  considera_satisf= rbinom(n, 1, 0.9),   # considera treinamento satisfatório
  assistiu_exp    = rbinom(n, 1, 0.6),
  acompanhado_1   = rbinom(n, 1, 0.6)
) |>
  mutate(
    capac_ideal = if_else(
      leu_manual == 1 &
      treinamento_comp == 1 &
      considera_satisf == 1 &
      assistiu_exp == 1 &
      acompanhado_1 == 1,
      1L, 0L
    )
  )

dplyr::glimpse(entrevistadores)
```

## Exercício 3 – Proporção de “capacitação ideal”

1. Calcule a proporção de entrevistadores com `capac_ideal == 1`.
2. Calcule um intervalo de confiança (95%) para essa proporção.
3. Interprete o resultado: o que isso diz sobre o “cenário de capacitação”?

```{r exercicio3-capac-ideal}
prop_capac_ideal <- mean(entrevistadores$capac_ideal)
prop_capac_ideal

# IC aproximado usando normal
n <- nrow(entrevistadores)
se <- sqrt(prop_capac_ideal * (1 - prop_capac_ideal) / n)
ic_inf <- prop_capac_ideal - 1.96 * se
ic_sup <- prop_capac_ideal + 1.96 * se
c(ic_inf, ic_sup)
```

## Exercício 4 – Associação entre tempo de IBGE e capacitação ideal

1. Produza uma tabela de contingência entre `tempo_ibge` e `capac_ideal`.
2. Calcule a proporção de capacitação ideal em cada categoria de `tempo_ibge`.
3. Faça um gráfico de barras dessas proporções.
4. Discuta: entrevistadores mais antigos parecem mais bem capacitados?

```{r exercicio4-tab-grafico, message=FALSE, warning=FALSE}
tab <- entrevistadores |>
  group_by(tempo_ibge) |>
  summarise(
    n = n(),
    prop_capac_ideal = mean(capac_ideal)
  )

tab

barplot(tab$prop_capac_ideal,
        names.arg = tab$tempo_ibge,
        las = 2,
        main = "Proporção de capacitação ideal por tempo de IBGE",
        ylab = "Proporção",
        ylim = c(0, 1))
```

### Questões qualitativas

- Suponha que a proporção de capacitação ideal seja inferior a 50%.
  - Que ações de gestão da qualidade você sugeriria?
- Como essa análise poderia ser usada pela coordenação estadual para planejar
  **treinamentos de reciclagem**?
