# Capacitação dos atualizadores do CNEFE

Agora vamos trabalhar com um conjunto **fictício** de 200 atualizadores do CNEFE,
incluindo informações sobre uso de ferramentas (como prismA e Google Earth).

```{r setup-capacitacao-cnefe, message=FALSE, warning=FALSE}
set.seed(456)
library(dplyr)

m <- 200

atualizadores <- tibble(
  id              = 1:m,
  tempo_ibge      = sample(c("<=1 ano", "1-3 anos", "3-5 anos", ">5 anos"),
                           size = m, replace = TRUE,
                           prob = c(0.15, 0.50, 0.10, 0.25)),
  tempo_cnefe     = sample(c("<=6 meses", "6m-3 anos", "3-5 anos", ">5 anos"),
                           size = m, replace = TRUE,
                           prob = c(0.11, 0.69, 0.13, 0.07)),
  leu_manual      = rbinom(m, 1, 0.9),
  treinamento     = rbinom(m, 1, 0.8),
  considera_satisf= rbinom(m, 1, 0.92),
  assistiu_exp    = rbinom(m, 1, 0.5),
  acompanhado_1   = rbinom(m, 1, 0.5),
  usa_prisma      = rbinom(m, 1, 0.4),
  usa_google_earth= rbinom(m, 1, 0.7)
) |>
  mutate(
    capac_ideal = if_else(
      leu_manual == 1 &
      treinamento == 1 &
      considera_satisf == 1 &
      assistiu_exp == 1 &
      acompanhado_1 == 1,
      1L, 0L
    )
  )

dplyr::glimpse(atualizadores)
```

## Exercício 5 – Comparando PNAD x CNEFE

1. Calcule a proporção de `capac_ideal` entre entrevistadores (PNAD) e
   atualizadores (CNEFE).
2. Monte uma pequena tabela comparativa com essas duas proporções.
3. Interprete: em qual operação a “capacitação ideal” está mais crítica?

```{r exercicio5-compara-pnad-cnefe}
prop_pnad  <- mean(entrevistadores$capac_ideal)
prop_cnefe <- mean(atualizadores$capac_ideal)

tibble(
  pesquisa = c("PNAD Contínua", "CNEFE"),
  prop_capac_ideal = c(prop_pnad, prop_cnefe)
)
```

## Exercício 6 – Uso de ferramentas e demanda por treinamento

Suponha que a coordenação queira priorizar um treinamento de **prismA**.

1. Calcule a proporção de atualizadores que utilizam `usa_prisma == 1`.
2. Suponha que 70% dos que **não usam** prismA declararam interesse em um treinamento
   (variável fictícia `interesse_prisma`, simulada abaixo).
3. Calcule a proporção de interesse entre usuários e não usuários.

```{r exercicio6-prisma}
set.seed(789)

atualizadores <- atualizadores |>
  mutate(
    interesse_prisma = if_else(
      usa_prisma == 1,
      rbinom(n(), 1, 0.3),   # quem já usa, menos interesse em treinamento
      rbinom(n(), 1, 0.7)    # quem não usa, mais interesse
    )
  )

prop_usa <- mean(atualizadores$usa_prisma)
prop_usa

# Proporção de interesse por grupo
atualizadores |>
  group_by(usa_prisma) |>
  summarise(prop_interesse = mean(interesse_prisma))
```

### Questões qualitativas

- Como essa informação ajudaria a priorizar **cursos e tutoriais**?
- Há evidência de que investir em treinamento de prismA pode ter bom retorno
  em termos de demanda?
