## Exercícios - Erro Não-Amostral

## Exercício 2 – Introduzindo um erro de medição

Agora vamos introduzir um **erro de medição** simples: suponha que, em
média, o entrevistador subestime em 10% o rendimento dos entrevistados
com renda acima de R\$ 3.000.

1.  A partir da mesma população fictícia, crie uma variável
    `renda_observada` com a seguinte regra:

    -   se `renda_pop > 3000`, então
        `renda_observada = 0.9 * renda_pop`;
    -   caso contrário, `renda_observada = renda_pop`.

2.  Repita o mesmo processo de amostragem do Exercício 1, mas agora
    calcule as médias usando `renda_observada`.

3.  Compare o novo viés com o viés do Exercício 1.

```{r exercicio2-erro-medicao, message=FALSE, warning=FALSE}
# 1. Criar renda observada com erro de medição
renda_obs <- ifelse(renda_pop > 3000, 0.9 * renda_pop, renda_pop)

B <- 1000
n <- 200
medias_obs <- numeric(B)

for (b in 1:B) {
  amostra_idx <- sample(1:N, size = n, replace = FALSE)
  medias_obs[b] <- mean(renda_obs[amostra_idx])
}

mean_medias_obs <- mean(medias_obs)
sd_medias_obs   <- sd(medias_obs)

mean_medias_obs
sd_medias_obs
```

### Perguntas de interpretação

-   Qual é agora o viés em relação ao valor verdadeiro (2.000)?
-   A variabilidade das médias mudou muito?
-   Este erro está mais relacionado a **erro amostral** ou
    **não-amostral**? Justifique.

```{r imprimir-01, eval=FALSE, include=FALSE}
rmarkdown::render("01-introducao-qualidade.Rmd", output_dir="docs", output_file ="temporario.html" , output_format = "html_document") ; utils::browseURL("docs/temporario.html")
```

